臺灣高雄地方法院刑事判決　　　　　　　95年度易字第2175號
公　訴　人　台灣高雄地方法院檢察署檢察官
被　　　告　丁○○
選任辯護人　周村來　律師
　　　　　　周元培　律師
上列被告因重利案件，經檢察官提起公訴（95年度偵字第19807
號），本院判決如下：
    主  文
丁○○犯重利罪，處拘役伍拾日，如易科罰金，以銀元佰元即
新臺幣玖佰元折算壹日，減為拘役貳拾伍日，如易科罰金，以銀
元佰元即新台幣玖佰元折算壹日。又犯重利罪，處拘役伍拾日
，如易科罰金，以新台幣壹仟元折算壹日，減為拘役貳拾伍日，
如易科罰金，以新台幣壹仟元折算壹日。應執行拘役肆拾伍日，
如易科罰金，以銀元佰元即新台幣玖佰元折算壹日。
    事　實
一、丁○○基於牟取不法重利之犯意，於民國95年6 、7 月間，
    乘乙○○○、丙○○母女因生意週轉需款孔急，而陷於急迫
    向其借款之際，先後貸予其母女2 人下列金額，而取得與原
    本顯不相當之重利：(一)先於同年6 月23日下午4 時許，在高
    雄市○○路上之上瓢蟲咖啡館內貸款予丙○○，言明借款新
    台幣 (下同)16 萬元，先行預扣4 萬元之利息，丙○○實際
    僅取得12萬元，利息收取則以約每15天左右為1 期，每期本
    金加利息攤還4 萬元 (其中本金3 萬元，利息1 萬元)， 分
    4 期攤還完畢。換言之，借款16萬元先預扣利息4 萬元，另
    加計每期利息1 萬元，4 期利息共4 萬元，合計約二個月共
    收利息8 萬元，亦即借款2 個月清償本息共計20萬元，平均
    約每個月收取利息4 萬元，換算平均月息約為25分 (每個月
    約收取利息4 萬元除以借款本金16萬元即為平均月息)。 (二)
    嗣於同年7 月7 日某時，以同上手法在高雄市苓雅區○○○
    路112 號貸款予乙○○○，雙方約定借款24萬元，亦先行預
    扣6 萬元之利息，乙○○○實際僅取得18萬元，利息收取則
    大約以每13天左右為1 期，每期本金加利息攤還6 萬元 (其
    中本金4 萬5 千元，利息1 萬5 千元)， 分4 期攤還完畢，
    易言之，借款24萬元，先預扣利息6 萬元，另加計每期利息
    收1 萬5 千元，4 期利息共6 萬元，合計約二個月收取利息
    共12萬元，平均約每月收取利息6 萬元；亦即借款期間約近
    2 個月清償本息計30萬元，換算平均月息約為25分 (每個月
    平均收取利息約6 萬元除以借款本金24萬元即為平均月息)
    ，而取與原本顯不相當之重利。嗣乙○○○、丙○○母女於
    清償共4 萬5 千元後，因無力清償而報警，經警方於95年7
    月25日下午3 時許，持本院法官核發之搜索票，在高雄市○
    鎮區○○街13號即丁○○所經營之禎翰公司處實施搜索，當
    場扣得丙○○、乙○○○2 人所書立之借據2 紙、丙○○簽
    發面額16萬元之本票1 紙，及其所交付供擔保之建物及土地
    所有權狀各1 紙、身分證正反面影本1 紙等物，乙○○○簽
    發面額24萬元本票1 紙、及其所交付之面額30萬元之台北富
    邦銀行支票1 紙 (以上票據部分，均未兌現)等 物，而查悉
    上情。
二、案經乙○○○訴由高雄市政府警察局苓雅分局報告台灣高雄
    地方法院檢察署檢察官偵查起訴。
    理　由
壹、程序方面：
一、卷附之土地所有權狀、建築改良物所有權狀影本，土地、建
    物謄本，均係公務員職務上製作之證明文書；且與待證事實
    具關連性，依刑事訴訟法第159 條之4 第1 款規定，具有證
    據能力。
二、證人乙○○○、丙○○等2 人於偵查中之證述，業經具結，
    復無顯不可信情況，且與待證事實具關連性，依刑事訴訟法
    第159 條之1 第2 項，而有證據能力。
三、被害人乙○○○、丙○○所簽發之借據、本票，及所交付之
    支票，性質上均屬書證，不適用傳聞證據，附此敘明。
貳、實體方面：
一、訊據被告固坦承有借款予乙○○○、丙○○母女之事實，惟
    矢口否認有何收受重利之犯行，辯稱：伊貸款予乙○○○母
    女上開金錢，僅約定收取月息兩分，伊借予丙○○、乙○○○之金額分別為12萬元、18萬元，雖借據及本票上所填載借
    款金額分別為16萬元、24萬元，然其差額4 萬元及6 萬元，
    係雙方約定違約金，而非利息。又伊除借予乙○○○母女上
    開金額外，尚於95年7 月初，渠等二人尚未還款時，即幫忙
    其墊付冷氣27,000元及監視器4 萬元金額，足徵伊貸予上開
    金額，確係基於友誼幫忙，且伊開設禎翰公司，有正當工作
    ，亦無須以少量貸款獲重利之必要云云。
二、經查：
  (一)被告於上揭時、地先後借款予被害人丙○○、乙○○○母女
    ，並由渠等二人分別書立16萬元、24萬元之借據1 紙，同時
    簽發相同金額之本票各1 紙供擔保，另乙○○○並交付面額
    30萬元之支票1 紙供擔保等情，業據被告於警詢及本院審理
    中供承不諱，核與被害人丙○○、乙○○○於偵查時所證述
    之情節大致相符（見偵字卷第68頁以下），此外，並有上開
    借據及本票各1 紙附卷可稽（見偵查卷第22頁以下），堪認
    為真實。
  (二)被告借款予丙○○實際交付金額為12萬元，並約定收取與原
    本顯不相當重利之事實，業據被害人丙○○於偵查中證稱：
    伊向被告借款簽發本票16萬元，實拿12萬元，開立本票當天
    就是借款時間，每15天還4 萬元，分2 個月，總共4 次清償
    等語 (見偵字卷第69頁)； 此與被告於警詢及本院審理中供
    稱：丙○○與伊約定於95年6 月23日下午4 時許，在高雄市
    ○○路上之上瓢蟲咖啡館內借款，伊當場交付現金12萬元，
    丙○○交付其所開立之（面額均16萬元）之借據、本票各1
    紙，及丙○○所有之建物及土地所有權狀 (含謄本)共4紙，
    作為債權憑證等語 (見偵字卷第8 頁以下)， 互核大致相符
    。參以被害人丙○○所開立之借據上書立其「向被告借款金
    額為16萬元」、「還款日為95年8 月25日，由丙○○以匯款
    方式償還全部借款」，且其所簽發交付予被告之本票到期日
    亦為「95年8 月25日」；有上開借據及本票各1 紙在卷可稽
     (見偵字卷第22頁以下)， 綜合證人證言、被告供述，及借
    據、本票所載，交互以析，被告與丙○○約定借款16萬元，
    先行預扣4 萬元之利息，丙○○實際取得12萬元，利息收取
    則以每15天左右為1 期，每期本金加利息攤還4 萬元，分4
    期攤還完畢 (每期利息1 萬元，4 期利息共4 萬元)； 約2
    個月清償本息計20萬元，換算月息為25分 (每月平均月息4
    萬元除以借款本金12萬元等於平均月息)之 事實，應堪認定
    。
  (三)乙○○○於同年7 月7 日在高雄市○○○路112 號，向被告
    借款24萬元，實際取得現金18萬元，乙○○○則交付其所填
    寫之借據、本票各1 紙，及面額30萬元之富邦銀行支票1 紙
    予被告供作擔保之事實，業據被告於警詢、偵查及本院審理
    中供述綦詳 (見偵字卷第8 頁以下、第70頁以下、第22頁以
    下)， 參以被害人乙○○○所開立予被告之借據上，書立其
    「向被告借款金額為24萬元」、「還款日為95年8 月30日」
    ，「由乙○○○以匯款方式償還全部借款」，及其所簽發交
    付予被告之本票到期日亦為「95年8 月30日」；有上開借據
    及本票各1 紙在卷可稽 (見偵字卷第24頁以下)， 綜合乙○○○所開立之借據、本票之內容所載，無論其「借款金額」
    ，「利率」，「清償日期之約定」，「還款方式」，與丙○○所開立予被告之本票、借據內容，均相符合。佐以，被告
    於本院準備程序及審理中供稱：乙○○○向其借款交付18萬
    元，借據上填載24萬元，其差額6 萬元係依照借給丙○○借
    12 萬 填載16萬元之「比例」核算等語 (見本院卷第63頁)
    ，是被告借款予乙○○○及所收取之利息、約定利率、清償
    日期、還款方式，其手法與借款予丙○○相同。足堪認定被
    告於上揭時、地貸款予乙○○○，雙方約定借款金額24萬元
    ，先行預扣6 萬元之利息，乙○○○實際僅取得18萬元，依
    其對丙○○收取利息之方式可知，其對乙○○○收取之利息
    ：係以約每13天左右為1 期 (借款期間係自95年7 月7 日至
    同年8 月30日止)， 每期本金加利息攤還6 萬元，分4 期攤
    還完畢 (每期利息1 萬5 千元，4 期利息共6 萬元)； 亦即
    被告借款予乙○○○實際取得18萬元，約近2 個月清償本息
    計30萬元，換算月息大約亦為25分 (大約每個月利息6 萬元
    除以借款本金24萬元即為月息）之事實，亦堪認定。
  (四)至於被害人乙○○○於警詢中雖證稱：伊有陸續向被告借款
    30萬元，第一次是要借12萬元，後來是他跟我裝冷氣，電腦
    ，之後他要跟我拿30萬元，並告訴我分兩年半償還，每月還
    他6 萬元，每10天一次，每次2 萬元，兩年半共90期，共要
    付出180 萬元等語 (見偵字卷第12頁、第69頁)， 然經核對
    乙○○○所開立予被告之上開本票及借據上所載之「借款金
    額」為24萬元，「還款日期」為95年8 月30日，「每月利息
    」2 分 (實際上收取利息遠高於此，已如前述)， 「還款方
    法」則係以匯款方式清償，有上開借據及本票各1 紙可參(
    見偵字卷第24頁以下)， 上開本票與借據所載，與被害人乙○○○所證無一相符，是乙○○○於警詢中所證，尚與事實
    不符，殊無足採。
  (五)被告雖辯稱乙○○○母女所開立予伊之借據、本票上所載金
    額與實際借得之金額分別有4 萬、6 萬元之差額，係雙方約
    定之違約金而非利息云云，惟按「債權人除前條限定之利息
    外，不得以折扣或其他方法巧取利益」，為民法第206 條所
    明定，經核對扣案乙○○○、丙○○母女所開立之借據上分
    別記載渠等向被告之「借款」，分別為16萬元、24萬元，且
    交付之本票面額亦分別為16萬元、24萬元，有上開借據及本
    票各1 紙在卷足憑 (見偵卷字第22頁以下)， 但實際上乙○○○、丙○○母女所取得之「借款」，分別為12萬元、18萬
    元，已如前述，益徵被告係以預扣利息之方式，巧取利益，
    而雙方並無所謂「違約金」之約定至明，被告上開所辯顯係
    臨訟卸責之詞，無可採信。
  (六)本院審酌被告貸以被害人乙○○○、丙○○借款之計息方式
    ，均相當於平均月息百分之25% ，已如前述，經換算結果，
    年息竟高達百分之三百 (其計算式25% ×12=300%)，遠逾民
    法第205 條週年利率最高百分之20之規定達十五倍之高，堪
    認被告收取之利息與其借款原本相較，應屬顯不相當之重利
    至明。再者，被害人丙○○、乙○○○均係於急需用錢之情
    況下借款之事實，業據被告於偵查及本院審理中供述明確 (
    見偵字卷第89頁、本院卷第64頁)， 衡情以上開計息方式，
    借款人若非出於急迫自無以上開方式借款之理，被告明知渠
    等需款孔急，仍乘渠等急迫之際，預定苛刻之條件，貸以金
    錢而取得重利，自有乘人急迫之際牟取重利之事實，要無疑
    義。
  (七)綜上所述，被告上開所辯，顯係卸責之詞，俱不可採。從而
    ，被告乘他人急迫貸以金錢，而取得與原本顯不相當之重利
    犯行，事證明確，依法應予論科。
三、論罪科刑部分：
  (一)被告為事實欄一(一)所示之行為後，如附表所示之相關法律均
    業經變更，並俱於95年7 月1 日施行，玆經整體比較結果，
    裁判時法並未較為有利，從而依刑法第2 條第1 項規定，自
    應適用各該行為時法，亦即修正前法至明 (最高法院95年度
    第8 次刑事庭總會決議參照)。
　(二)按取得他人簽付包含利息所交付之支票，縱支票未兌現，但
    執票人仍享有票據債權，可據以向發票人追索，如取得與原
    本顯不相當之對價，應屬已取得取得重利【司法院 (74) 廳
    刑一字第452 號參照】，本件被告取得乙○○○母女所簽發
    之本票及交付支票，縱嗣未兌現，亦已該當於重利，合先敘
    明。核被告所為，係犯修正前暨修正後刑法第344 條之重利
    罪。其先後二次重利犯行，其一發生於刑法修正前，另一發
    生於新法施行後，依上開最高法院決議見解，不得論以連續
    犯，而應按犯意各別，數罪併罰之例處理。爰審酌被告並無
    犯罪前科，有台灣高等法院被告前案紀錄表1 份在卷可參，
    惟竟貪圖不法利益，以高利貸款他人，猶於犯罪後矢口否認
    犯行，犯後態度不佳，自不足取，惟考量其犯罪之手段、所
    生之危害非鉅，且其所貸放款項大部分亦未收回等一切情狀
    ，分別量處如主文所示之刑，並考量被告之教育程度、經濟
    狀況，分別依修正前、後刑法第41條第1 項前段，諭知其易
    科罰金之折算標準，並定其應執行刑。又刑法第41條有關修
    正前、後之易科罰金標準，並不相同，經比較結果以修正前
    刑法第41條規定，有利於被告 (詳附表)， 因此，定執行刑
    部分，亦應依修正前刑法第41條諭知其易科罰金之折算標準
    。又被告於上開時間所犯本件之罪，在96年4 月24日以前，
    合於減刑條件，應併予宣告減刑如主文所示，另依被告之經
    濟狀況，諭知其易科罰金之折算標準。
四、扣案之本票、借據、面額30萬元之支票等，係被害人乙○○○母女於借款後所交付予被告供為借貸之擔保，可供被告於
    渠等二人貸借之金額遠超過數倍之額度內求償，且被害人亦
    得清償借款而請求被告返還，非被告所有之物，有最高法院
    92年度台非字第280 號判決意旨可資參照，爰不為沒收之宣
    告。再扣案土地、建物所有權狀、謄本影本、身分證影本，
    均係乙○○○母女提供予被告擔保之用，亦非被告所有之物
    ，亦不予宣告沒收。
據上論斷，應依刑事訴訟法第299 條第1 項前段，中華民國96年
罪犯減刑條例第2 條第1 項第3 款、第7 條，刑法第2 條第1 項
前段、第41條第1 項前段、第344 條，修正前（下同）刑法第34
4 條、第41條第1 項前段、第51條第6 款，刑法施行法第1 條之
1 ，罰金罰鍰提高標準條例第1 條前段、刪除前同條例第2 條，
現行法規所定貨幣單位折算新台幣條例第2 條，判決如主文。
本案經檢察官甲○○到庭執行職務。
中　　華　　民　　國　　96　　年　　8 　　月　　10　　日
　　　　　　　　　  刑事第五庭  審判長法官　李嘉興
                                      法官  陳君杰
                                      法官  張金柱
以上正本證明與原本無異。
如不服本判決應於收受本判決後10日內向本院提出上訴書狀，並
應敘述具體理由，如未敘述上訴理由者，應於上訴期間屆滿後20
日內補提理由書狀於本院（均須按他造當事人之人數附繕本）「
切勿逕送上級法院」。
中　　華　　民　　國　　96　　年　　8 　　月　　15　　日
  　　　　　　　　　　　　　　　　　 書記官  莊正彬
附錄本判決論罪之法條：
刑法第344條
　　乘他人急迫、輕率或無經驗貸以金錢或其他物品，而取得與
  　原本顯不相當之重利者，處1年以下有期徒刑、拘役或科或
    併科1千元以下罰金。
┌──────────────────────────────────────────────────┐
│附表：                                                                                              │
├──────┬─────────────┬─────────────┬───────┬───────┤
│相關變更條文│行為時法（下稱舊法）之內容│裁判時法（下稱新法）之內容│比  較  理  由│備    註      │
├──────┼─────────────┼─────────────┼───────┼───────┤
│【罰金刑貨幣│依法律應處罰金、罰鍰者，就│中華民國94年1 月7 日刑法修│刑法之貨幣單位│經按現行法規所│
│單位之變更】│其原定數額得提高為2 倍至10│正施行後，刑法分則編所定罰│由「元（指銀元│定貨幣單位折算│
│罰金罰鍰提高│倍（刑法乃係定明10倍）。第│金之貨幣單位為新臺幣。94年│）」變更為「新│新臺幣條例第2 │
│標準條例第1 │1 條所定得提高倍數之規定，│1月7日刑法修正時，刑法分則│臺幣」，且刑法│條之規定折算後│
│條前段、第5 │於本條例修正後制定之法律，│編未修正之條文定有罰金者，│分則之罰金數額│等值，是以新法│
│條→刑法施行│不適用之；本條例修正前公布│自94年1 月7 日刑法修正施行│，亦視該分則先│並未較有利    │
│法第1 之1 條│之法律，於本條例修正後修正│後，就其所定數額提高為30倍│前曾修正與否，│              │
│第1 項、第2 │其罰金罰鍰數額或法律經全部│。但72年6 月26日至94年1 月│而分別提高3 或│              │
│項          │修正而其罰金罰鍰數額未予變│7 日新增或修正之條文，就其│30倍。        │              │
│            │更者，亦同。              │所定數額提高為3 倍。      │              │              │
├──────┼─────────────┼─────────────┼───────┼───────┤
│刑法第33條第│罰金：（銀元）1 元以上。  │罰金：新臺幣1000元以上，以│罰金刑之下限，│舊法有利      │
│5 款：罰金刑│                          │百元計算。                │由銀元10元（亦│              │
│下限變更    │                          │                          │經提高）即新臺│              │
│            │                          │                          │幣30元，提高為│              │
│            │                          │                          │新臺幣1000元  │              │
├──────┼─────────────┼─────────────┼───────┼───────┤
│【易科罰金折│犯最重本刑為5 年以下有期徒│犯最重本刑為5 年以下有期徒│易科罰金折算標│舊法有利      │
│算標準變更】│刑以下之刑之罪，而受6 個月│刑以下之刑之罪，而受6 個月│準由銀元300 元│              │
│修正前刑法第│以下有期徒刑或拘役之宣告…│以下有期徒刑或拘役之宣告者│即新臺幣900 元│              │
│41條第1 項前│得以（銀元，下同）1 元以上│，得以新臺幣1000元、2000元│，提高為以新臺│              │
│段、修正前罰│3 元以下折算1 日，易科罰金│或3000元折算1 日，易科罰金│幣1000元、2000│              │
│金罰鍰提高標│。依刑法第41條易科罰金…就│。                        │元或3000元折算│              │
│準條例第2 條│其原定數額提高為100 倍折算│                          │1 日。        │              │
│→現行刑法第│1 日；法律所定罰金數額未依│                          │              │              │
│41條第1 項前│本條例提高倍數，或其處罰法│                          │              │              │
│段          │條無罰金刑之規定者，亦同。│                          │              │              │
├──────┼─────────────┼─────────────┼───────┼───────┤
│定執行刑之比│宣告多數拘役者，比照前款定│宣告多數拘役者，比照前款定│修正前刑法規定│對被告並      │
│較          │其刑期。但不得逾四個月。  │其刑期。但不得逾120 日。  │，定執行刑最長│無有利或      │
│            │                          │                          │不得逾4 個月。│不利，應      │
│            │                          │                          │而依修正後刑法│逕依舊法      │
│            │                          │                          │定執行刑最長不│。            │
│            │                          │                          │得逾120日。   │              │
├───┬──┼─────────────┴─────────────┴───────┼───────┤
║整體比│舊法│刑法第344條                                                           │舊法最低度刑較│
║      │    │1 年以下有期徒刑、拘役或銀元10000 元即新臺幣30000 元以下、銀元10元即新│低，且易科罰金│
║      │    │臺幣30元以上罰金。                                                    │之金額較低，較│
║      │    │經處以有期徒刑，其易科罰金之標準為銀元300 元即新臺幣900 元折算1 日。  │為有利        │
║      ├──┼───────────────────────────────────┤              │
║較結果│新法│刑法第344條(未修正，僅貨幣單位因刑法施行法1之1條之規定，而有變更)     │              │
║      │    │1年以下有期徒刑、拘役或新臺幣15000元 以下、新臺幣1000元以上罰金。     │              │
║      │    │經處以有期徒刑，其易科罰金之標準，縱按最低額，亦須以新臺幣1000元折算1 │              │
║      │    │日。                                                                  │              │
╙───┴──┴───────────────────────────────────┴───────┘
